臺灣高等法院刑事判決　　　　　　　　99年度上訴字第3887號
上　訴　人
即　反訴人　謝得家
反訴代理人　陳佳瑤律師
反訴被　告　李宗男
　　　　　　楊建美
上列上訴人因反訴被告誣告案件，不服臺灣士林地方法院98年度
自字第13號，中華民國99年7月30日第一審判決，提起上訴，本
院判決如下：
    主  文
上訴駁回。
    理  由
一、反訴意旨略以：反訴被告李宗男於民國79年間擔任大發證券
    股份有限公司（下稱大發證券公司）副總經理，而反訴人謝
    得家則係大發證券公司總經理，因大發證券公司於79年間辦
    理現金增資，反訴被告李宗男因而向反訴人謝得家借款新臺
    幣（下同）8,815,000元，以其子女李柏瑩等人名義認購大
    發證券公司現金增資股票881,500股（每股10元），反訴被
    告李宗男並親自簽立借據予反訴人謝得家，並以該等股票為
    此借款之擔保。嗣雙方於84年10月4日結算結果，同意以1,1
    00萬元計算本金及利息，當日反訴被告李宗男、楊建美即匯
    款700萬元至反訴人謝得家帳戶，並向案外人郭明鑫借款400
    萬元，以清償該1,100萬元借款。反訴人謝得家於取得該等
    還款後，隨即於翌日（84年10月5日）將上開用以擔保借款
    之大發證券增資股票共1,062張（每張1,000股）交還反訴被
    告李宗男收執，是反訴被告李宗男、楊建美於85年9月12日
    匯款予案外人陳素蘭帳戶之400萬元，則係為清償郭明鑫上
    開400萬元借款。可知反訴被告李宗男、楊建美明知84年10
    月4日之700元匯款係作為清償反訴人之用，且於85年9月12
    日之400萬元匯款則係作為清償案外人郭明鑫之用，詎渠等
    竟意圖使反訴人受刑事處分，於98年8月間虛構反訴人謝得
    家涉嫌於84年、85年間謊稱代反訴被告等購買大發證券公司
    股票，進而取得反訴被告等交付之上開共1,100萬元，嗣後
    未見反訴人購買股票或退還款項等情，對反訴人提起詐欺取
    財、侵占自訴，因指反訴被告李宗男、楊建美均涉犯刑法第
    169條第1項之誣告罪等語。
二、按犯罪事實應依證據認定之，無證據不得認定犯罪事實；又
    不能證明被告犯罪應諭知無罪之判決，刑事訴訟法第154條
    第2項、第301條第1項分別定有明文。又按告訴人之告訴，
    係以使被告受刑事訴追為目的，是其陳述是否與事實相符，
    仍應調查其他證據以資審認（最高法院52年台上字第1300號
    判例意旨參照）。而認定犯罪事實應憑積極證據，倘積極證
    據不足以為不利於被告事實之認定時，即應為有利被告之認
    定，更不必有何有利之證據，最高法院30年上字第816號著
    有判例。又所謂「積極證據足以為不利被告事實之認定」，
    依據同院76年臺上字第4986號判例意旨，係指據為訴訟上證
    明之全盤證據資料，在客觀上已達於通常一般之人均不致於
    有所懷疑，而得確信被告確曾犯罪之程度；若未達到此一程
    度，而有合理懷疑之存在時，即無從為被告有罪之確信。再
    按刑法第169條誣告罪之成立，以意圖他人受刑事處分虛構
    事實而向該管公務員申告為其要件，故其所訴事實，雖不能
    證明係屬實在，而在積極方面尚無證據證明其確係故意虛構
    者，仍不能遽以誣告罪論處（最高法院46年台上字第927號
    判例參照）；從而若告訴人非明知無該事實而故意捏造，僅
    因誤認有此事實或懷疑有此事實而為申告，縱不能證明其所
    訴事實實在，或被訴人終經不起訴處分確定，尚不得逕指為
    虛偽而科以申告人誣告罪名（最高法院40年臺上字第88號、
    44年臺上字第892號、59年臺上字第581號判例參照）。
三、本件反訴人謝得家指反訴被告李宗男、楊建美涉有上開誣告
    犯行，無非是以反訴被告李宗男於79年8月15日親筆書立之
    借據影本（8,815,000元）、反訴被告李宗男於84年10月4日
    親筆書立向郭明鑫借款400萬元之借據影本、反訴被告李宗
    男於84年10月5日親筆書立之1062張大發證券公司股票收據
    影本及反訴被告李宗男、楊建美所提出之刑事自訴狀、反訴
    被告李宗男於85年8月22日簽立之字據、大發證券增資繳款
    書、世華聯合商業銀行活期存款84年10月4日、85年9月12日
    存入憑條及取款憑條影本、李宗男相關戶頭之大發股票異動
    表、81年6月1日之股東資料簡易清冊、82年度至84年度之股
    利發放明細表、86年4月29日之股東資料簡易清冊等件為其
    主要論據。訊之反訴被告李宗男、楊建美固不否認有向法院
    提出反訴人謝得家涉及侵占、詐欺取財罪嫌自訴之事實，惟
    均堅詞否認有何誣告犯行，並均辯稱：我們未向謝得家借款
    ，李宗男當時有資力購買8,815,000元的股票，若反訴人代
    為購買股票，須將股款先匯入李宗男及其子女帳戶中，而反
    訴人迄未提出購買股票之股款匯款單，僅憑繳款單並無法證
    明股票是反訴人所購買；反訴被告2人遠居南臺灣，李宗男
    年事已高行動不便，若非慘遭反訴人詐騙，一生心血付諸東
    流，當無折騰自己南北奔波之理等語。
四、經查：
(一)、反訴被告李宗男、楊建美於98年6月5日具狀以反訴人謝得家
    並無為反訴被告李宗男、楊建美購買大發證券股票之意，竟
    意圖為自己不法之所有，於84年間向反訴被告李宗男及楊建
    美陳稱，元大證券股份有限公司（下稱元大證券公司）未來
    將可能與大發證券公司合併，合併後獲利可期，故建議其等
    可以拿錢出來交由反訴人謝得家大量購買大發證券公司股票
    ，待兩家公司合併後，其等將可以取得數量可觀之元大證券
    公司股票，並可因此獲利，反訴被告楊建美因信任反訴被告
    李宗男之投資眼光，加上反訴人謝得家曾為反訴被告李宗男
    之上司，遂不疑有他，而於84年10月4日及85年9月12日，與
    反訴被告李宗男分別將700萬、400萬元之金額，存入反訴人
    謝得家與其代理人陳素蘭之帳戶中，由反訴人謝得家代為購
    買同值之大發證券公司股票，詎料反訴人謝得家於取得上開
    1100萬元後，並未購買大發證券公司股票，也未將款項退還
    反訴被告2人，故指反訴人謝得家涉犯刑法第339條第1項之
    詐欺取財罪、同條第2項之詐欺得利罪、同法第335條第1項
    之侵占罪及同法第342條第1項之背信罪，而向原審提起自訴
    ，經原審以98年度自字第13號受理後，因認該案已因時效完
    成而判決免訴確定等情，固有本案卷宗及原審98年度自字第
    13號刑事判決書附卷可參，惟該自訴案件係因時效已完成而
    受免訴判決確定，並非係認反訴被告上開自訴內容係屬故意
    虛構，故尚難僅以上開自訴案件受免訴判決確定，即指反訴
    被告有誣告犯行。
(二)、反訴被告李宗男、楊建美有於84年10月4日、85年9月12日分
    別匯款700萬元、400萬元進入反訴人謝得家帳戶、案外人陳
    素蘭帳戶一節，業據反訴被告李宗男、楊建美於原審及本院
    審理時陳述甚明（見原審審自卷第3頁刑事自訴狀所載、本
    院卷第92頁反面），並有世華聯合商業銀行活期（儲蓄）存
    款存入憑條影本、存款取款憑條影本各2紙附卷可稽（見原
    審審自卷第9頁至第10頁），足證反訴被告李宗男、楊建美
    確有前揭匯款共1,100萬元之事實無訛。又反訴被告李宗男
    有於79年間書立借款8,815,000元，作為大發證券公司認股
    繳款之用，並以其認購之大發證券公司股份作為擔保等內容
    之借據，亦有上開借據影本1件在卷可憑（見原審審自卷第
    47頁），且為反訴被告李宗男所不否認（見原審自卷第235
    頁），亦堪信為真實。
(三)、反訴人謝得家雖主張伊有將上開8,815,000元借據所載之金
    額借給反訴被告李宗男，嗣雙方於84年10月4日結算結果，
    以1,100萬元計算該借款之本金及利息，反訴被告始於84年
    10月4日各匯款700萬元、400萬元以清償該借款，伊即將借
    據返還反訴被告，並由反訴被告李宗男領回供擔保之證券云
    云，並舉證人即反訴人謝得家之秘書陳夢玲於原審審理時證
    述在卷（見原審自卷第233頁），復提出上開8,815,000元借
    據影本、大發證券公司增資繳款書3紙及記載反訴被告李宗
    男於84年10月5日收到大發證券公司股票1062張之收據為證
    （見原審審自卷第47頁、原審自卷第69頁、第49頁），惟依
    證人陳夢玲所述：伊知悉有8,815,000元借款之事，且後來
    反訴被告楊建美來電詢問時，有查到現金繳款書來認定700
    萬元、400萬元是上開借款的還款等語（見原審自卷第233頁
    ），其既係因反訴被告楊建美來電後，才查現金繳款書並認
    定700萬元、400萬元是上開借款之還款，顯見縱有該8,815,
    000元借款，證人陳夢玲並不知反訴人謝得家與反訴被告有
    無或究係如何結算該借款為1,100萬元，而現金繳款書僅足
    知有該現金繳款情形，尚無從證明反訴人謝得家與反訴被告
    間有就8,815,000元借款部分達成以總計1,100萬元清償本金
    及利息，故證人陳夢玲所述，尚不足憑以推認反訴被告所匯
    之700萬元、400萬元係為清償反訴人謝得家之借款，並進而
    推認反訴人謝得家對反訴被告2人曾有該8,815,000元之債權
    。況依反訴被告李宗男上開書立之8,815,000元借據所載，
    反訴被告係以其認購之大發證券公司股份計881,500股作為
    擔保，然反訴人謝得家持以證明反訴被告於84年10月4日清
    償上開借款後於84年10月5日領回擔保股票之證明（即原審
    審自卷第49頁之收據），僅記載反訴被告李宗男領回1,062
    張股票，而上開繳款書3紙（見原審自卷第69頁）所載之股
    數則係共879,450股，是上開借據所載之擔保股數與繳款書
    、反訴被告清償後領回之股數均各不相符，自尚難以該等文
    書證明確有上開8,815,000元借款，且反訴被告匯款共1,100
    萬元係為清償該8,815,000元借款之事實。又該等1,062張股
    票既與上開8,815,000元借據所載之擔保股票數不符，而無
    從證明係因擔保上開8,815,000元借款而交付，且上開領回
    股票1,062張之收據後復未記載究係何因交予何人，則反訴
    人以之主張如非有該8,815,000元借款，反訴被告不可能將
    該等股票交伊供擔保，並於84年10月5日匯款清償後翌日領
    回云云，即屬速斷。是反訴人謝得家主張依經驗法則，抵押
    品價值多高於債權，而指前開擔保情形並非不符常情云云，
    尚不足憑為反訴被告確有向反訴人借得上開8,815,000元之
    認定。反訴人謝得家雖另主張就繳款書部分尚有反訴被告李
    宗男名下之2,050股（再加上前揭繳款書之879,450股，即共
    881,500股），惟依反訴人謝得家於原審準備程序中陳稱：
    「（李宗男的增資繳款書？）李宗男的我一直找不到，我的
    秘書告訴我，我當初是把那張交給他了，因為金額也不大，
    他收到股票時就沒有這3張股票了，但是他的股票並沒有少
    」等語（見原審審自卷第128頁），其既用心留存上開3紙繳
    款書迄今，即無將反訴被告李宗男名下之繳款書單獨返還反
    訴被告之理，是反訴人謝得家主張擔保股數與繳款書所載股
    數並無不符云云，即無可採。至證人陳夢玲固亦證稱反訴被
    告有向反訴人謝得家借得上開8,815,000元借款，惟證人陳
    夢玲既係反訴人謝得家之秘書，自難僅以其證詞遽認有反訴
    人謝得家所指之借款事實，再參以反訴被告李宗男、楊建美
    均否認有上開8,815,000元借款，反訴被告李宗男並辯稱：
    伊因未取得該筆借款，已取回該借據，該借據正本在伊處等
    語（見原審自卷第129頁、第235頁），是該借據正本究係因
    未借得款項而返還反訴被告（反訴被告所辯）或因反訴被告
    業已清償而由反訴被告收執（反訴人所主張），即非無疑，
    反訴人謝得家就此部分既未提出經本院調查後可資認定之證
    據證明，自難僅憑反訴被告李宗男曾出具該8,815,000元借
    據之事實，即謂反訴被告李宗男、楊建美上開匯款700萬元
    、400萬元係為清償該筆借款。況反訴人謝得家既未能提出
    雙方有以1,100萬元結算之佐證供本院調查，則縱有該筆8,8
    15,000元借款，亦無從證明雙方有達成以1,100萬元結算之
    合意，因此尚難以反訴被告李宗男、楊建美有前揭共1,100
    萬元匯款予反訴人及其指定之帳戶，遽指該1,100萬元係供
    清償該筆8,815,000元借款之用，並據以推認反訴被告上開
    自訴內容係屬虛構。另按證人已由法官合法訊問，且於訊問
    時予當事人詰問之機會，其陳述明確別無訊問之必要者，不
    得再行傳喚，為刑事訴訟法第196條所明文規定。反訴人雖
    向本院聲請傳喚證人陳夢玲，以證明於99年11月2日從銀行
    電腦系統查出之繳交明細，然查證人陳夢玲由原審合法訊問
    ，且於訊問時予反訴人及其代理人、被告及其辯護人交互詰
    問，其陳述已臻明確，且縱認有上開8,815,000元借款，亦
    難憑之推認反訴被告前揭1,100萬元匯款係供清償該8,815,0
    00元借款，而證人陳夢玲亦已於原審審理時就其係查現金繳
    款書而認定上開1,100萬元係用以清償該8,815,000元借款為
    證述，然此部分不足憑為不利於反訴被告2人之認定，均已
    如前述，是並就此繳交明細已無何疑義尚待釐清，自已無訊
    問之必要，依上開規定，自不得再行傳喚，附此敘明。
(四)、又依證人郭明鑫於原審審理時所述：李宗男以前是大發證券
    公司股東、謝得家是總經理，我是董事，楊建美我不認識，
    我與李宗男沒有交情，不可能借錢給他，但我信賴謝得家，
    我與謝得家在證券公司經常有金錢往來，是謝得家跟我說李
    宗男有欠錢，叫我借錢給李宗男，我就讓謝得家去跟李宗男
    接洽，我有看過李宗男出具向我借款400萬元之借據，但他
    們簽借據時我不在場，借據正本是由謝得家保管，但他有影
    本給我，我不知道李宗男借款的原因，我沒有拿到借據上所
    載的擔保用股票，股票也是由謝得家與李宗男接洽，400萬
    元是由謝得家負責匯給李宗男，我不知道匯到何人戶頭，還
    錢也是由謝得家與李宗男接洽，我沒有資料，但我跟謝得家
    有金錢往來，所以是後來透過與謝得家彙算結算這筆帳等語
    （見原審自卷第191頁至第192頁），證人郭明鑫既係因反訴
    人謝得家之關係才借款給反訴被告，且又將上開400萬元借
    款全權交由反訴人謝得家處理，嗣後復未向反訴人謝得家索
    取借據、查問清償資料等等，則反訴被告就該筆400萬元借
    款係積欠反訴人謝得家或證人郭明鑫，顯無差異，更遑論如
    上開8,815,000元借款為真，亦有大發證券公司之股票為擔
    保，反訴人謝得家實無大費週章，輾轉再為反訴被告向郭明
    鑫借款以清償自己之必要，是反訴被告應無為清償反訴人謝
    得家上開欠款而再透過反訴人謝得家向被告郭明鑫借款之理
    。故證人郭明鑫之證詞、反訴被告李宗男所簽之借據（見原
    審審自卷第42頁）及反訴被告李宗男於85年8月22日簽立給
    郭明鑫之字據（見原審審自卷第86頁），固可證明反訴被告
    李宗男曾透過反訴人謝得家向郭明鑫借得400萬元，迄於85
    年8月22日尚未還款等事實，然證人郭明鑫既不知反訴被告
    李宗男借用該款之目的為何，自難以其證詞遽指反訴被告於
    85 年9月2日匯入反訴人謝得家所指定之陳素蘭帳戶內之400
    萬元即係反訴被告用以清償證人郭明鑫上開400萬元借款。
    又反訴被告於98年6月4日刑事自訴狀中陳稱伊於84年底僅持
    有大發證券公司4,120股，惟其於上開向郭明鑫借款400萬元
    時，係提供700張（每張1,000股）大發證券公司股票作為擔
    保一節，有該刑事自訴狀、借據、李宗男相關戶頭之大發股
    票異動表、81年6月1日之股東資料簡易清冊、82年度至84年
    度之股利發放明細表、86年4月29日之股東資料簡易清冊等
    件在卷可按（見原審審自卷第3頁、第48頁、第69頁至第70
    頁、第91頁至第94頁、第74頁至第82頁、第98頁至第106頁
    ），固有出入，惟此僅足證明反訴被告所持有之大發證券公
    司股票遠高於4,120股，並無從以此證明反訴被告所持有之
    大發證券公司股票即係向反訴人謝得家借款8,815,000元所
    購得，反訴人謝得家以此指反訴被告主觀上即有誣告犯意云
    云，尚非足取。
(五)、至證人即受反訴人委託與反訴被告洽談之翁明堂固於原審審
    理時證稱：謝得家有告訴我，李宗男在79年大發證券增資時
    ，向他借錢去增資，但我沒參與，好像有拿借據給我看過，
    我是於98年3月時受謝得家委託前往高雄林園李宗男家中去
    問對於此筆帳款有何意見，並詢問李宗男於79年時，是否有
    向謝得家借錢增資，李宗男說有，但是已經還了，又說他自
    己有錢買大發證券股票，因大發證券要與元大合併，股票會
    漲，所以有匯錢給謝家說要買大發證券的股票，但我問他，
    既然前面增資時之借款已經還了，又匯錢給謝得家要買股票
    ，應該有匯兩次錢，李宗男卻又說他沒有向謝得家借錢，我
    請李宗男要弄清楚，請他如果有匯兩次款項給謝得家的話，
    可以提供相關的匯款資料給我，讓我拿回去給謝得家，李宗
    男說資料都在律師那邊，我跟李宗男、楊建美只有談過這一
    次，我們雙方都只是口頭談而已，沒有任何資料等語（見原
    審自卷第230頁至第232頁），然依其所述，其既未參與79年
    間反訴人謝得家與反訴被告2人間借款情事，而係由反訴人
    謝得家告知所謂反訴被告有於79年間大發證券公司辦理增資
    時，向其借款800多萬元，是其證詞自不足證明反訴被告有
    於79年間向反訴人謝得家借款8,815,000元。又依其所述，
    可知反訴被告李宗男對其詢問有無於79年間因大發證券公司
    辦理增資而向反訴人謝得家借款，前後回答反覆不一，自難
    以反訴被告李宗男前後不一之答覆即認反訴被告已坦認有該
    79年間8,815,000元借款情事之依據，況反訴人謝得家與反
    訴被告李宗男曾一同任職於大發證券公司，雙方金錢往來非
    只一端，迄今仍有民事爭訟進行中，此為雙方所不爭，而79
    年、84年距反訴被告提起上開自訴時均已近20年、15年之久
    ，且反訴被告李宗男當時亦已年逾70歲，其能否在沒有任何
    文件資料的情形下，正確回答證人翁明堂之詢問，亦非無疑
    。是依證人翁明堂之證詞，尚難遽指反訴被告確有向反訴人
    謝得家借款上開8,815,000元。
(六)、反訴人謝得家雖主張前開1,100萬元乃反訴被告返還其等於
    79年間向反訴人借款8,815,000元購買現金增資之大發證券
    股票後，雙方於84年10月4日結算歷年借款利息所得之金額
    ，然就反訴人與反訴被告李宗男間8,815,000元之借貸關係
    是否存在並無法證明，已如前述，且反訴人謝得家就其分別
    於84年10月4日、85年9月12日所收受2筆總額1,100萬元之匯
    款，亦無法證明係與反訴被告李宗男、楊建美結算後，反訴
    被告2人用以償還前於79年間所積欠反訴人謝得家債務所為
    之匯款，亦已如前述，是該2筆匯款原因為何，既仍有所爭
    議，反訴被告李宗男、楊建美或有出於誤認或懷疑反訴人之
    行為事實構成犯罪而為申告，惟就此一事實既非憑空捏造，
    亦非全然無因，自難認反訴被告2人有虛構誣告之故意。
五、綜上所述，本案反訴被告李宗男、楊建美前以反訴人謝得家
    涉犯詐欺取財、侵占等罪嫌提出自訴，雖因時效完成而經原
    審法院判決免訴確定，惟依反訴人謝得家所提出之證據，尚
    不能使本院形成反訴被告李宗男、楊建美有誣告罪之確信。
    此外，復查無其他積極證據足資證明反訴被告李宗男、楊建
    美有何被訴誣告犯行。揆諸首揭說明，自屬不能證明反訴被
    告2人犯罪。原審以不能證明反訴被告2人犯罪，而為反訴被
    告2人無罪之判決，並無違誤。反訴人猶執前詞，指摘原判
    決不當，並無理由，應予駁回。
六、反訴被告李宗男、楊建美經合法傳喚，無正當理由不到庭，
    爰不待其等陳述，逕行判決。
據上論斷，應依刑事訴訟法第368條、第371條，判決如主文。
中    華    民    國   100    年    6     月    7     日
                  刑事第二十二庭審判長法  官  郭雅美
                                      法  官  洪于智
                                      法  官  李麗珠
以上正本證明與原本無異。
如不服本判決，應於收受送達後10日內向本院提出上訴書狀，其
未敘述上訴之理由者並得於提起上訴後10日內向本院補提理由書
（均須按他造當事人之人數附繕本）「切勿逕送上級法院」。
                                      書記官  陳禹任
中    華    民    國   100    年    6     月    14    日